台灣高等法院高雄分院民事判決　九十年度上更(四)字第四○號
　上　訴　人　丁○○
　被上訴人　　乙○○
　訴訟代理人　丙○○
　被上訴人　　甲○○
右當事人間請求確認抵押債權不存在等事件，上訴人對於中華民國八十一年四月二十
九日台灣高雄地方法院八十年度訴字第九八六號第一審判決提起上訴，經最高法院第
四次發回更審，本院判決如左：
    主    文
原判決關於駁回上訴人後開第二項之訴部分，及假執行之聲請，並訴訟費用之裁判（
除確定部分外）均廢棄。
被上訴人應給付上訴人新台幣壹佰壹拾參萬貳仟貳佰參拾貳元，及自民國八十年九月
一日起至清償日止，按週年利率百分之五計算之利息。
其餘上訴駁回。
第一、二審及發回前第三審訴訟費用，除確定部分外，由被上訴人負擔二分之一，餘
由上訴人負擔。
    事  實  及　理　由
一、被上訴人甲○○未於言詞辯論期日到場，核無民事訴訟法第三百八十六條各款所
    列情形，爰依上訴人之聲請，由其一造辯論而為判決。
二、本件上訴人主張：伊父黃水源（已死亡）於民國七十八年七月間，因訴外人丙○
    ○詐稱可代為向被上訴人借款新台幣（下同）二百萬元以購買舊馬克，黃水源乃
    將伊所有坐落高雄縣大寮鄉○○段一五五之一號、一五五之一○六號、一五五之
    一○七號等三筆系爭土地之所有權狀及抵押權設定資料交予丙○○，為被上訴人
    設定抵押權登記，並由黃水源簽發0000000號、0000000號，面額
    依次為一百五十萬元、五十萬元之系爭支票二紙以為憑證。該借款之債務人為黃
    水源而非伊，伊與被上訴人並無債權債務關係。嗣黃水源於七十九年四月七日、
    十日、十六日、五月二日及五月七日分別向訴外人林臣借貸二十萬元、十三萬元
    、一百萬元、五十萬元及二十萬元，共二百零三萬元，除交付一紙票號0000
    000號、面額九十五萬元之支票以代清償外，餘皆以現款交付丙○○陸續清償
    予被上訴人，並取回系爭支票二張，及委由丙○○辦理抵押權塗銷登記事宜。詎
    被上訴人未塗銷該抵押權登記，仍聲請原審裁定拍賣系爭土地，並聲請強制執行
    ，伊為避免被拍賣，乃於原審民事執行處七十九年度執字第六七八二號執行事件
    中，繳納二百四十七萬四千二百二十六元，由被上訴人受領。該借款及強制執行
    事件之債務人既非伊，被上訴人受領上開款項，即無法律上之原因，伊自得依不
    當得利之法律關係，請求返還，爰求為命被上訴人返還二百四十七萬四千二百二
    十六元並自起訴狀繕本送達之翌日即八十年九月一日起至清償日止，按年息百分
    之五計付利息之判決（關於上訴人訴請確認被上訴人之系爭抵押權不存在及命被
    上訴人塗銷系爭抵押權設定登記部分，業經判決上訴人勝訴確定）。
三、被上訴人則以：上訴人確實經由其父黃水源及丙○○向伊借款二百萬元，系爭抵
    押權所擔保之借款二百萬元未據清償，伊乃聲請拍賣擔保系爭二百萬元借款之系
    爭土地，而上訴人於強制執行程序中提出清償，伊受領清債，並無不當得利等語
    ，資為抗辯。
四、兩造不爭執事項：
    系爭抵押權設定之義務人及債務人皆為上訴人，債權人為被上訴人，被上訴人以
    上訴人未清償債務為由，向執行法院聲請拍賣上訴人所有之系爭土地，上訴人為
    避免系爭土地遭拍賣，於八十年七月廿七日繳納二百四十七萬四千二百廿六元之
    執行款（本院上更(二)卷(一)一六七至一七二頁），由被上訴人於八十年八月五日領
    取受償。又被上訴人確收受並兌領黃水源簽發票號0000000號，面額九十
    五萬元之支票。
五、兩造爭執事項：
  (一)本件二百萬元借款之債務人為上訴人或黃水源﹖
  按抵押權為不動產物權，非經登記不生效力，抵押權人僅能依設定登記之內容行
    使權利，是抵押債務人究為何人，應以設定登記之內容為準。查系爭抵押權之設
    定人為上訴人，並為所擔保借款之債務人，有系爭土地登記簿謄本、他項權利證
    明書附於原審七十九年度拍字第一二八二號卷可稽（外放），並為兩造所不爭執
    。又被上訴人聲請原審裁定准予拍賣系爭土地後，上訴人提起抗告時，自承「抗
    告人（上訴人）前經．．．丙○○之介紹，向相對人（被上訴人）借貸二百萬元
    ，抗告人除提供本事件土地設定抵押權為擔保，並交付家父黃水源簽發華南商業
    銀行台南分行票號0000000、0000000號，到期日（應為發票日）
    為七十九年元月廿四及同年月廿七日，面額分別為一百五十萬元、五十萬元之支
    票二紙供屆期清償之用，丙○○尚且將上開支票交由合作金庫．．．代收，屆期
    家父黃水源請丙○○暫緩提示」之事實，有抗告狀附於本院七十九年度抗字第二
    ０七號卷（外放）。上訴人於上開抗告意旨已明白區分上訴人與黃水源在系爭借
    款之地位為上訴人係借款人，而黃水源僅係提供支票做為清償之用及事後請求暫
    緩提示支票；再上訴人於原審執行處七十九年度執字第六七八二號拍賣系爭土地
    執事件，提出聲請狀、聲明異議狀，亦自承其係系爭借款之債務人，並稱已繳至
    七十九年五月之利息之情，有該執行卷宗足憑（外放），且上訴人於本院八十三
    年度上更(一)字第五五號案件八十三年六月廿三日再次自認因購買舊馬克經丙○○
    向被上訴人借貸系爭借款二百萬元，並以系爭土地為被上訴人設定系爭抵押權，
    另由其父黃水源簽發系爭支票之事實，有上訴狀足稽（見上開卷卅一至卅二頁）
    ，足見被上訴人主張上訴人確經由其父黃水源及丙○○向渠等借款二百萬元，被
    上訴人已將款項交付，並以系爭土地設定抵押權，另由黃水源簽發系爭支票為憑
    証之事實，堪予採信。至於上訴人主張伊父黃水源因受丙○○詐稱可代為向被上
    訴人借貸二百萬元以購買舊馬克，乃委由丙○○設定系爭抵押權，及簽發系爭支
    票，該借款之債務人為黃水源而非伊，伊與被上訴人並無債權債務關係云云，並
    由黃水源自訴丙○○及被上訴人等人背信等案件，惟被上訴人及丙○○等人經刑
    事判決無罪確定，已由本院調閱刑事卷查明無訛，有判決書附卷（外放）。上訴
    人復未舉証証明本件係丙○○代黃水源向被上訴人借款二百萬元以購買德國舊馬
    克，故上訴人上開主張，顯不足採，上訴人嗣後為自認之撤銷（本院八十七年度
    上更(三)字第七九號卷(一)一三二、一三三頁），不生效力。
  上訴人主張被上訴人於原審八十年十二月卅日自認其透過丙○○借系爭二百萬元
    與黃水源（原審卷二三六至二三八頁），乙○○之訴訟代理人楊秋香亦陳稱抵押
    的錢款拿給丙○○轉交黃水源（原審卷九六頁）；其另一訴訟代理人丙○○亦稱
    ：黃水源拿丁○○（即上訴人）所有系爭土地設定抵押權，渠說要買土地，伊拿
    現金給渠（原審卷一二九頁），是黃水源表示要貸款借錢買土地給他兒子（本院
    八十五年度上更(二)字第一二五號卷(一)六五頁背面），以上訴人為擔保人（本院八
    十一年度上字第三五九號卷卅八頁）；而丙○○以証人身分稱：系爭抵押借貸是
    伊辦的，是黃水源借錢（原審卷二二九頁），即丙○○於被訴背信等罪之案件時
    ，亦自承借款者為黃水源（本院八十五年度上更(二)字第一二五號卷(一)一四四頁）
    等語，而甲○○於七十九年九月廿一日寄發之存証信函自承係黃水源借款（本院
    八十五年度上更(二)字第一二五號卷(一)一四六頁）云云。按上訴人提供其名義之系
    爭土地以其自己名義為借款人及義務人，向被上訴人抵押借款，抵押權設定之原
    因發生時間為七十八年七月廿五日，抵押權續期間為七十八年七月廿五日至七十
    九年一月廿四日，設定抵押權於七十八年八月一日送件，七十八年八月二日完成
    登記，有土地登記謄本附於原審七十九年度拍字第一二八二號卷（外放）。本件
    借款自抵押權存續期間屆滿迄被上訴人七十九年八月廿一日聲請拍賣抵押物，已
    逾六個月時間，上訴人對其為二百萬元抵押債務之債務人兼義務人，均未異議，
    且於被上訴人聲請拍賣系爭抵押物事件提起抗告時，尚自認係債務人，其父親黃
    水源僅係提供支票做為清償之用及事後請求暫緩提示支票（已如前述），則其後
    改稱黃水源係二百萬元之借款人，黃水源亦附和其詞，核非可採。且本件借款時
    兩造互不認認識，為上訴人所自認（原審卷五三頁），甲○○、乙○○亦稱不認
    識黃水源（原審卷七二頁背面、七八頁背面），系爭二百萬元之係黃水源與丙○
    ○接洽，亦為上訴人所不爭執（原審卷起訴狀），故乙○○之訴訟代理人楊秋香
    雖陳稱抵押之二百萬元交給丙○○轉交黃水源，此僅能証明其有交付二百萬元予
    丙○○之事實，至於丙○○將錢交予黃水源，其並未目睹，且乙○○並未自認二
    百萬元係黃水源所借；此外，被上訴人八十年十二月卅日之續補答辯狀乃係針對
    黃榮泰處理被上訴人持有黃水源支票之經過，亦無自認本件借款款係黃水源所借
    之事實。至於丙○○固稱黃水源拿上訴人所有系爭土地設定抵押權，說要買土地
    給上訴人缺二百萬元，故以上訴人為擔保人，丙○○乃交付現金予黃水源云云，
    惟黃水源所交付者乃上訴人之土地所有權狀，而黃水源於原審亦証稱其有向上訴
    人說借款擔保之事，上訴人同意擔保，印鑑証明是丁○○（即上訴人）交給黃水
    源等語（本院八十五年度上更(二)字第一二五號卷(一)一二六頁），即上訴人於借款
    前即已知悉本件借款之事實，而黃水源於借款時既同意以上訴人為借款兼義務人
    ，按兩造於借款之際，既合意以上訴人為借款人兼抵押權設定義務人，系爭借款
    當事人於借款之時已告確定，丙○○嗣後於訴訟上為不同於借款時之陳述，雖有
    其訴訟上利益之考量，但其陳述既與兩造於借款時之真意不符，則丙○○於訴訟
    所為之陳述，自不可採信。又甲○○於七十九年九月廿一日寄發之存証信函自承
    係黃水源借款，惟該存証信函為丙○○所書立，基上理由，該存証信函記載亦因
    與事實不符，而不足採信。
  綜上，被上訴人主張上訴人為本件二百萬元借款之債務人，核屬可採。
  (二)上訴人是否已清償二百萬元債務﹖
    上訴人主張黃水源於七十九年四月七日、十日、十六日、五月二日及五月七日分
    別向訴外人林臣借貸二十萬元、十三萬元、一百萬元、五十萬元及二十萬元，共
    二百零三萬元，除交付一紙面額九十五萬元，0000000號之支票以代清償
    外，餘皆以現款交付丙○○陸續清償予被上訴人，並取回系爭支票二張，及委由
    丙○○辦理抵押權塗銷登記云云，並据提出系爭支票中面額五十萬元者一張、及
    系爭支票存根二張為証。惟為被上訴人及丙○○所否認，故應審究者為被上訴人
    聲請強制執行前，黃水源究竟有無清償系爭借款債務。查：
  上訴人雖舉證人林臣、陳倉頡到庭為證，惟查證人林臣僅證稱黃水源曾分六次向
    伊借款共二百十三萬元之事實，至於借款做何用，伊並不知道，黃水源僅向伊說
    欠人家錢要還，詳情伊並不清楚等語（本院八十三年度上更(一)字第五五號卷卅九
    頁），足見其証言不足証明黃水源已清償系爭借款。而證人陳倉頡雖證稱有一次
    伊見黃水源向林臣借二十萬元，並載黃水源前往丙○○代書處，黃水源出來時曾
    拿二張支票出來，一張一百五十萬元，一張五十萬元，上有劃「×」及作廢等語
    ，惟對於黃水源是否清償系爭二百萬元借款，是否已還清等情，則証稱係「黃水
    源告訴我要去還錢」、「黃水源說錢已還清」（同上頁背面），足見証人陳倉頡
    並未親自聞見黃水源清償系爭借款，所言亦不足證明黃水源已清償系爭二百萬元
    借款。況查上訴人主張其陸續於七十九年四月七日、四月十日、四月十六日、五
    月二日及五月七日借貸二十萬元、十三萬元、一百萬元、五十萬元、二十萬元（
    共計二百零三萬元），除一百萬元部分改以0000000號，面額九十五萬元
    之支票清償外，其餘均係以現金清償云云。核其總數額非但與系爭借款數額不符
    ，亦無分次清償之書據證明，且為上訴人所否認，被上訴人復未舉証以實其說，
    故上訴人主張其向林臣借款用以清償二百萬元債務，尚非可採。
  上訴人主張其交付被上訴人之面額九十五萬元，票號為0000000號之支票
    ，是否係清償本件債務﹖按上訴人之胞弟黃啟洲於本院七十九年抗字第一九六號
    其與被上訴人甲○○間拍賣抵押物事件抗告狀中，主張黃水源所簽發上開000
    0000號面額九十五萬元之支票一紙係用以清償黃啟洲欠甲○○之另筆一百八
    十萬元借款債務等情，業經本院前審調取原審七十九年度拍字第一二八四號（含
    本院七十九年度抗字第一九六號）案卷查明（外放），但為被上訴人乙○○於本
    院八十三年度上更(一)字第五五號案件所為之陳述：「二現將其所告詐欺，抵押債
    權不存在．．．等而被駁回之謊言，判決事實及案號列舉如左：．．．(六)蓄意虛
    構抗告內容：『連同利息已清償完畢』，有高雄高分院七十九年抗字第一九六號
    抗告書，但實際俟拍賣七十九年度執字第六七八二號黃水源父子方逕為清償提存
    法院，有土地謄本（為証）」否認，且由上開乙○○明白陳述黃啟洲七十九年抗
    字第一九六號主張黃水源所簽發上開0000000號面額九十五萬元之支票一
    紙係用以清償黃啟洲欠甲○○之另筆一百八十萬元借款債務，係屬虛構，本件借
    款於原審七十九年執字第六七八二號強制執行事件時始獲得清償等語，故九十五
    萬元支票尚非清償黃啟洲之債務，應足認定。又丙○○於被訴背信案件時曾統計
    黃水源與其經手之債權債務關係，迄七十九年四月十六日九十五萬元支票提示兌
    現之日止（本院八十三年度上更(一)字第五五號卷六四頁），主張黃水源共積欠四
    千三百七十五萬元（上訴人對金額有爭執），有統計表附於原審八十年度自字第
    五０號卷（外放）；而0000000、三三四三一五（共三百萬元）號支票係
    七十九年三月卅日簽發（見原審卷決書第二頁背面倒數第一至四行），依一般簽
    發支票均係依票據號碼順序簽發之經驗法則，九十五萬元支票於七十九年三月卅
    日至七十九年四月十六日（支票兌現之日）間簽發，應足認定。而被上訴人於聲
    請拍賣系爭土地時主張上訴人欠款之利息為一萬元每月一百廿元，即年息百分之
    十四點四，利息起算日為七十九年一月廿五日至清償日止，有八十年一月八日呈
    報債權狀附於原審七十九年度執字第六七八二號卷（外放），則被上訴人於計算
    系爭二百萬元借款之利息起算日七十九年一月廿五日，在九十五萬元支票之實際
    簽發之日前，七十九年四月十六日兌領之九十五萬元支票，自非清償本件債務之
    息或本金。又丙○○書立存証信函予黃水源時，曾言其與黃水源間之交易帳目均
    以支票金額為準（原審卷一三六、至一三七頁），及被上訴人所提出上訴人等親
    人提供不動產擔保借款明細（原審卷一０四頁）所列之不動產所有人，亦不只上
    訴人一人，即丙○○主張四千三百七十五萬元非上訴人一人所借，九十五萬元之
    支票自日簽發日至票載發票日約半個月，且被上訴人於本件進行數年之後，始概
    括陳稱系爭九十五萬元支票係支付利息，顯係臨訟之主張，故被上訴人主張九十
    五萬元支票係清償其他之利息，亦不足採。系爭九十五萬元支票既非上訴人向被
    上訴人借款時交付，則上訴人主張系爭九十五萬元支票係清償本件借款，核屬可
    採。
  綜上所述，被上訴人於聲請強制執行系爭土地前，既已受償系爭借款九十五萬元
    ，則上訴人於八十年一月廿七日清償本金、利息及執行費用（七十九年度執字第
    六八七二號卷聲請狀），共清償二百四十七萬四千二百二十六元執行款，係以二
    百萬元本金計算七十九年一月廿五日至八十年一月廿六日（即清償前一日）之利
    息，故應扣除七十九年四月十六日清償九十五萬元後至清償日止之利息。按上訴
    人於七十九年四月十六日清償九十五萬元時，應先清償七十九年一月廿五日至七
    十九年四月十五日（即清償前一日）之利息六萬三千一百廿三元【二百萬元×零
    點一四四×八十（日）÷三百六十五（日）】（小數點以下四捨五入），上訴人
    於七十九年四月十六日清償八十八萬六千八百七十七元之本金及六萬三千一百廿
    三元之利息，故上訴人於八十年一月廿七日清償七十九年四月十六至八十年一月
    廿七日之債務時，所積欠之本金為一百十一萬三千一百廿三元，該期間之利息為
    廿一萬一千六百七十一元【一百十一萬三千一百廿三元×零點一四四＋一百十一
    萬三千一百廿三元×一百十七（日）÷三百六十五（日）】（小數點以下四捨五
    入）。綜上，上訴人於八十年一月廿七日繳納執行款二百四十七萬四千二百廿六
    元時，尚積欠被上訴人本金一百十一萬三千一百廿三元、執行費用為一萬七千二
    百元及利息廿一萬一千六百七十一元，合計一百卅四萬一千九百九十四元，被上
    訴人受領二百四十七萬四千二百廿六元，故上訴人得請求之不當得利金額一百十
    三萬二千二百卅二元。
六、本件被上訴人原審執行法院七十九年執字第六七八二號強制執行程序中受領上訴
    人為清償系爭抵押借款而提出之二百四十七萬四千二百廿六元，依前開說明，該
    一百十三萬二千二百卅二元部分即無法律上之原因。上訴人本於不當得利，請求
    被上訴人給付二百四十七萬四千二百廿六元，及自民國八十年九月一日起至清償
    日止，按週年利率百分之五計算之利息，於一百十三萬二千二百卅二元及自八十
    年九月一日起算之法定遲延利息部分，為有理由，應予准許。逾此所為請求，為
    無理由，應予駁回。又上開應准許部分，上訴人雖陳明願供擔保請准宣告假執行
    ，惟其上訴所得受之利益未逾一百五十萬元，本件於本院判決後即告確定，故其
    假執行之聲請，不予准許。至於上訴人敗訴部分，其假執行之聲請失所附麗，應
    併予駁回。原審就上開應准許部分，為上訴敗訴之判決，並駁回其假執行之聲請
    ，尚有未洽，上訴意旨求予廢棄改判，為有理由，爰由本院予以廢棄改判如主文
    第二項所示。至於上訴人之請求不應准許部分，原判決為上訴人敗訴之判決，並
    駁回其假執行之聲請，經核於法並無不合，上訴意旨求予廢棄改判，為無理由，
    應駁回其上訴。
七、據上論結，本件上訴為一部有理由，一部無理由，依民事訴訟法第三百八十五條
    第一項前段、第四百五十條、第四百四十九條第一項、第七十九條但書、第八十
    五條第一項前段、第四百六十三條，判決如主文。
中　　　華　　　民　　　國　　九十一　　年　　　四　　　月　　　十七　　日
                                      臺灣高等法院高雄分院民事第六庭
~B1審判長法官　許明進
~B2　　　法官　謝肅珍
~B3　　　法官　李炫德
右為正本係照原本作成
不得上訴。
中　　　華　　　民　　　國　　九十一　　年　　　四　　　月　　　十八　　日
~B法院書記官　沈有進
                                                                        Ｑ
